【裁判字號】    97,上訴,1764
【裁判日期】    970709
【裁判案由】    銀行法
【裁判全文】
臺灣高等法院刑事判決                97年度上訴字第1764號
上  訴  人  臺灣新竹地方法院檢察署檢察官
上  訴  人
即  被  告  甲○○
選任辯護人  吳世敏律師
            苗繼業律師
上列上訴人因違反銀行法案件，不服臺灣新竹地方法院96年度訴
字第623號，中華民國97年3月7日第一審判決（起訴案號：臺灣
新竹地方法院檢察署96年度偵字第240、519號），提起上訴，本
院判決如下：
    主  文
原判決撤銷。
甲○○共同違反除法律另有規定外，非銀行不得辦理國內外匯兌
業務，處有期徒刑壹年捌月，減為有期徒刑拾月。犯罪所得新臺
幣貳佰萬元沒收之，如全部或一部不能沒收時，以其財產抵償之
。
    事  實
一、甲○○明知除法律另有規定外，非依我國銀行法登記之銀行
    不得辦理國內、外匯兌業務，竟與大陸地區某真實姓名不詳
    自稱「吳玉山」之成年男子及綽號「美珠」之成年女子（「
    吳玉山」及「美珠」為夫妻關係），共同基於經營匯兌業務
    之犯意聯絡，自民國90年6月間至94年8月間止，接受不特定
    客戶之委託，從事臺灣與中國大陸兩地間之匯兌業務，其方
    式係由甲○○提供如附表一所示不知情之親友即吳美、許鑫
    琪、張世璋（以上3人另經臺灣新竹地方法院檢察署檢察官
    為不起訴處分）、彭文莉、林芳、彭振鋒、王英乾、周錦泉
    及戴槙宏 (另經臺灣新竹地方法院檢察署檢察官為不起訴處
    分）等人之帳戶，予不特定之客戶自大陸地區匯款至台灣地
    區，或自台灣地區匯款至大陸地區，其中大陸地區之客戶若
    需匯款至臺灣地區時，「吳玉山」即以行動電話及傳真方式
    聯絡甲○○，並告知相關帳戶、姓名及匯款金額等資料，指
    示甲○○將款項匯入指定之帳戶，若係臺灣地區人民需匯款
    至大陸地區時，亦由「吳玉山」負責聯絡談好匯率等條件後
    ，甲○○再依「吳玉山」之指示，將款項匯入指定帳戶後，
    甲○○再以行動電話及傳真匯款資料方式向「吳玉山」回報
    ，由「吳玉山」在大陸地區交付等額人民幣予不特定之客戶
    或匯入不特定客戶所指定之帳戶，渠等即以上開方式，陸續
    透過如附表一所示帳戶匯款至華源昌商號及華源昌有限公司
    如附表二所示銀行帳戶（有關華源昌公司涉犯銀行法部分，
    業經臺灣嘉義地方法院檢察署另案提起公訴）辦理匯兌，以
    達成大陸地區交易臺灣地區付款或在臺灣地區交易大陸地區
    付款之目的，實際經營臺灣地區與大陸地區間之匯兌業務。
    甲○○則以匯款金額每新臺幣（下同）100萬元抽取1,000元
    之方式賺取佣金，平均每月約獲取3萬至4萬元之利益。嗣甲
    ○○於94年8月16日晚間21時30分許，在新竹市警察局第一
    分局刑事組協助警方調查詐欺及洗錢防制法案件時，對於未
    發覺之上開犯罪向有偵查權限之公務員自首，並接受裁判。
二、案經臺灣新竹地方法院檢察署檢察官自動檢舉，暨新竹市警
    察局第一分局報告、法務部臺中縣調查站及新竹市調查站移
    送臺灣新竹地方法院檢察署檢察官偵查起訴。
    理  由
壹、程序部分
    本件認定事實所引用之本件卷內所有卷證資料（包含證人於
    警詢檢察官偵查中所為之證述與文書證據等證據），並無證
    據證明係公務員違背法定程序所取得，且被告於原審及本院
    審理時對於法院所提示之卷證均陳明沒意見等語，而卷內之
    文書證據，亦無刑事訴訟法第159條之4之顯有不可信之情況
    與不得作為證據之情形，從而，依刑事訴訟法第159條至159
    條之5之規定，本件認定事實所引用之本件卷證所有證據（
    包含證人於警詢檢察官偵查中所為之證述與文書證據等證據
    ），均有證據能力，合先敘明。
貳、實體方面
一、上揭事實，業據被告於警詢、原審偵審中及本院審理時均坦
    承不諱，核與證人戴槙宏、陳亮琮、楊翠華、胡秀娟、吳美
    、許鑫琪、張世璋、王光榮、周錦泉、林芳、莊子瑩、錢蕙
    蓮、林潮江、陳謝龍、劉淑錦、林明德、龍添登、許志棟等
    人於警詢及檢察官偵察中所證述之情節大致相符，並有證人
    戴槙宏名義之彰化銀行新竹分行帳號：00000000000000號帳
    戶之資金進出統計分析表、彰化銀行匯款資料、號碼000000
    0000號行動電話使用人通聯調閱查詢單、證人陳亮琮之存摺
    資料陳亮琮指認施勝民之資料、施勝民之口卡片，戶名臺灣
    安捷訊股份有限公司之第一商業銀行存摺資料、出口報單資
    料。戶名戴槙宏之彰化商業銀行新竹分行帳號：0000000000
    0000號帳戶之開戶資料、90年6月22日至94年3月18日交易往
    來明細資料，戶名吳美之新竹國際商業銀行新竹分行帳號：
    0000-000000000號帳戶之開戶資料、94年6月至94年8月交易
    往來明細資料、資金支出流向表、匯款單據，戶名吳美之萬
    泰商業銀行風城分行帳號：000000000000號帳戶之支出款項
    相關借貸傳票資料、開戶資料、94年6月至94年8月交易往來
    明細資料，戶名吳美之國泰世華商業銀行新竹分行帳號：00
    0000000000號帳戶之開戶資料、94年6月至94年8月交易往來
    明細資料、資金支出流向及其相關借貸傳票資料，戶名張世
    璋之第一商業銀行新竹分行帳號：00000000000號帳戶之開
    戶資料、94年6月至94年8月交易往來明細資料、支出資金流
    向表及其相關傳票資料，戶名張世璋之台北富邦商業銀行新
    竹分行帳號：000000000000號帳戶之交易明細資料、戶名張
    世璋之國泰世華商業銀行新竹分行帳號：000000000000號帳
    戶之交易往來明細、資金流向及傳票資料、戶名被告之台北
    富邦商業銀行新竹分行帳號：000000000000號帳戶之交易明
    細資料、戶名彭文莉之台北富邦商業銀行新竹分行帳號：00
    0000000000號帳戶之開戶資料、交易明細資料、資金支出流
    向及其相關借貸傳票資料、台北富邦商業銀行新竹分行96年
    4月12日北富銀新字第58號函、戶名林芳之第一商業銀行新
    竹分行帳號：00000000000號帳戶之開戶基本資料、94年6月
    至94年8月交易往來明細資料、交易傳票資料、戶名林芳之
    第一商業銀行東門分行帳號：00000000000號帳戶之借貸傳
    票、轉入轉出資料、戶名彭振鋒之第一商業銀行東門分行帳
    號：00000000000號帳戶之開戶資料、94年6月至94年8月交
    易往來明細資料、資金支出表及相關交易傳票資料、戶名彭
    振鋒之新光商業銀行新竹分行帳號：0000 -00-000000-0號
    帳戶之94年3月31日至94年10月1日交易往來明細、開戶資料
    、資金支出流向表及其相關傳票資料、戶名周錦泉之新光商
    業銀行新竹分行帳號：0000000000000號帳戶之94年3月31日
    至94年10月1日交易往來明細、開戶資料、資金支出流向表
    及其相關傳票資料、戶名甲○○之聯邦商業銀行新竹分行帳
    號：000000000000號帳戶之交易往來明細表、戶名許鑫琪之
    聯邦商業銀行新竹分行帳號：000000 000000號帳戶之開戶
    基本資料、交易往來明細表、戶名王英乾之聯邦商業銀行新
    竹分行帳號：000000000000號帳戶之交易往來明細表、資金
    支出流向表及其相關傳票、開戶資料、戶名蔡鴻文之聯邦商
    業銀行新竹分行帳號：000000000000號帳戶之交易往來明細
    表、被告提出之紙條、證人帳戶一覽表、證人帳戶整理資料
    、法務部調查局新竹市調查站96年8月24日調竹法字第09679
    019190號函彰化銀行匯款回條聯、戶名許鑫琪之聯邦商業銀
    行新竹分行帳號：000000000000號帳戶之交易往來明細、資
    金流向表及傳票資料、戶名錢錦園之第一商業銀行內壢分行
    帳號：00000000000號帳戶之94年6月至94年8月支出情形、
    傳票資料及交易往來明細資料、戶名李勝浪之聯邦商業銀行
    桃鶯分行帳號：000000000000號帳戶之94年6月至94年8月交
    易往來明細、支出面傳票資料、戶名莊子瑩之第一商業銀行
    連城分行帳號：00000000000號帳戶之94年6月至94年8月交
    易往來明細資料、戶名周俊男之台新國際商業銀行屏東分行
    帳號：00000000000000號帳戶之交易往來明細資料、戶名華
    源昌有限公司之臺灣土地銀行民權分行帳號：000000000000
    號帳戶之開戶基本資料、94年6月至94年8月交易往來明細、
    傳票資料、戶名華源昌有限公司之臺灣銀行圓山分行帳號：
    000000000000號帳戶之開戶基本資料、94年6月至94年8月交
    易往來明細、支出傳票、買匯水單資料、戶名華源昌有限公
    司之合作金庫商業銀行北圓山分行帳號：00000000000號帳
    戶之94年6月至94年8月交易往來明細資料、）戶名華源昌有
    限公司之安泰商業銀行農安分行帳號：00000000000000號帳
    戶之94年6月至94年8月交易往來明細及其相關傳票資料、戶
    名華源昌有限公司之安泰商業銀行農安分行帳號：00000000
    000000號帳戶之94年6月至94年8月交易往來明細及其相關傳
    票資料、匯出國外款項相關明細及申報書資料戶名華源昌商
    號之合作金庫銀行圓山分行帳號：0000000000000號帳戶之
    94年6月至94年8月交易往來明細、支出明細表及支出面交易
    傳票資料、戶名華源昌商號之華南商業銀行圓山分行帳號：
    000000000000號帳戶之94年6月至94年8月交易往來明細及相
    關傳票資料、臺灣嘉義地方法院檢察署檢察官95年度偵字第
    2159、2543、2544、2708、3865號、95年度偵字第2543號處
    分書等在卷可稽，足認被告之自白與事實相符，自足採為認
    定事實之基礎。
二、又按刑法第62條所定之自首，以對於未發覺之罪自首而受裁
    判為必要。所謂發覺，不以有偵查犯罪權之機關或人員確知
    其人犯罪無誤為必要，如依確切之根據，得為合理之可疑者
    ，即得謂為已發覺，最高法院72年度台上字第641號固著有
    判例，惟若有偵查犯罪權之機關或人員，雖有懷疑，但其懷
    疑僅屬臆測而無根據，即不能謂為發覺，此時行為人自白其
    犯行並受裁判，當符自首之要件。本件被告於94年8月16 日
    晚間21時30分許，係因詐欺及洗錢防制法等案件，至新竹市
    警察局第一分局刑事組協助警方調查且製作筆錄，並經警員
    該筆錄案由欄填載詐欺及洗錢防制法，有該筆錄在卷為憑（
    見偵字4554號卷第25頁），據此以觀，警方當時係以被告涉
    犯詐欺集團之詐騙案，而帶同被告至警局協助調查及製作筆
    錄，但當時警員並無任何確切之根據，證明或懷疑被告係涉
    及臺灣地區及大陸地區間地下匯兌，揆諸上開判例意旨，被
    告於犯罪發覺前即已主動供認犯行，並接受裁判，已合於被
    告行為時刑法第62條前段所定自首之要件。
三、本案事證明確，被告犯行，洵堪認定。
四、新就法比較適用
(一)按94年1月7日修正公布，95年7月1日施行之修正後刑法第2
    條第1項規定：「行為後法律有變更者，適用行為時之法律
    。但行為後之法律有利於行為人者，適用最有利於行為人之
    法律。」。
(二)被告行為後，銀行法分別於95年5月17日、95年5月30日、96
    年3月21日三次修正公布，其中關於第125條對於非銀行不得
    經營、辦理國內外匯兌業務部分，其相關條次、構成要件、
    刑度均未變更，對被告而言並無有利或不利之情形，自不生
    新、舊法比較之問題。
(三)又被告行為後，刑法第28條關於共犯之規定，亦有修正，修
    正前規定：二人以上共同實施犯罪之行為者，皆為共犯，修
    正後規定：二人以上共同實行犯罪之行為者，皆為共犯，雖
    「實施」一語包括陰謀、預備、著手、實行，範圍較大，惟
    對於本件犯罪事實並無較為有利被告。
(四)又刑法第62條前段於被告行為時係規定：「對於未發覺之罪
    自首而受裁判者，減輕其刑」，被告行為後修正為：「對於
    未發覺之罪自首而受裁判者，得減輕其刑」，經比較修正前
    後之規定，以被告行為時之刑法較有利於被告。
(五)再被告行為後刑法第57條、第58條等規定，亦經修正，惟此
    為法院就刑之裁量及加減審認標準見解之明文化，非屬法律
    之變更。至刑法第11條於被告行為後雖經修正，但僅為增加
    保安處分之規定，與本件無關。
(六)經綜合被告本件全部罪刑之結果而為比較，被告行為後之銀
    行法125條及刑法第28條、第62條等相關規定，並不較有利
    於被告，本件應適用被告行為時之銀行法第125條及刑法第
    28條、第62條之規定論處。
五、按銀行法第125條第1項規定：「違反第二十九條第一項規定
    者，處．．．。」，又同法第29條第1項則規定：「除法律
    另有規定者外，非銀行不得經營收受存款、受託經理信託資
    金、公眾財產或辦理國內外匯兌業務。」，而該條項所謂「
    匯兌業務」，係指行為人不經由現金之輸送，而藉與在他地
    之分支機構或特定人間之資金清算，經常為其客戶辦理異地
    間款項之收付，以清理客戶與第三人間債權債務關係或完成
    資金轉移之行為。本件被告未經現金之輸送，而藉由在中國
    大陸地區負責之同案共犯「吳玉山」及「美珠」，訂出新臺
    幣兌換人民幣之匯率後，將有需求之台商或個人資金，先在
    台灣匯入相當數額之新台幣，再在大陸地區領取等值人民幣
    ，或先在大陸地區匯入相當數額之人民幣，再在台灣地區領
    取等值新臺幣等方式，為不特定之客戶完成資金之移轉，即
    具有將款項由甲地匯往乙地之功能，自屬辦理匯兌業務之範
    疇，是核被告所為，係犯銀行法第125條第1項違反除法律另
    有規定者外，非銀行不得辦理國內外匯兌業務之規定罪。被
    告與真實姓名不詳自稱為「吳玉山」之成年男子及綽號「美
    珠」之成年女子間，具有犯意聯絡及行為分擔，均為共同正
    犯。又被告自90年6月間起至94年8月間止，多次經常性辦理
    國內外匯兌業務，未曾中斷，在法律概念上僅有一個業務行
    為，其多次之辦理國內外匯兌行為均包含於一個業務行為內
    ，為繼續犯，應僅論以包括一罪。被告行為後對於未發覺之
    罪自首而受裁判，應依被告行為時刑法第62條減輕其刑。再
    者，被告上開犯罪之時間係在中華民國96年4月24日以前，
    所犯之罪雖屬中華民國九十六年罪犯減刑條例第3條第1項第
    10款所列之罪，但其符合自首之規定，合於上開減刑條例第
    6條之減刑條件，應依上開罪犯減刑條例第2條第3項之規定
    ，減輕其刑2分之1，並依法遞減之。
六、原審因予論罪科刑，固非無見。惟查：被告之行為已符合被
    告行為時刑法第62條前段自首之規定，已如上述，自應依該
    條前段之規定減輕其刑，再依中華民國九十六年罪犯減刑條
    例第6條減刑條件，減輕其刑2分之1，乃原判決逕認被告之
    行為與自首之規定不符，已有違誤。公訴人上訴意旨，以原
    審依刑法第59條之規定減輕其刑，指摘原判決不當，雖無理
    由，但被告上訴意旨，執上開理由指摘原判決不當，為有理
    由，自應由本院將原判決撤銷改判。爰審酌被告犯罪僅因圖
    牟私利，即未經許可經營國內外匯兌業務，破壞金融秩序，
    期間長達4年，可見其惡性非輕，本不宜寬縱，惟考量被告
    於犯後承認犯行，態度尚佳等一切情狀，量處有期徒刑1年6
    月，再依中華民國九十六年罪犯減刑條例第2條第3項、第6
    條、第7條之規定，減為有期徒刑10月以玆懲儆。暨以被告
    所從事兩岸匯兌業務，係以匯款金額100萬元抽取1,000元之
    方式抽取佣金，平均1個月獲利3、4萬元，過年時間比較多
    ，平均1年約40萬元，5年200萬元等情，業據被告供明在卷
    ，是以被告為本件辦理兩岸匯兌業務所得財物為200萬元，
    且為被告所有，應依銀行法第136條之1之規定，諭知沒收，
    如全部或一部不能沒收時，以其財產抵償之。
據上論斷，應依刑事訴訟法第369條第1項前段、第364條、第299
條第1項前段，銀行法第125條第1項、第29條第1項、第136條之1
，被告行為後刑法第2條第1項前段、第11條前段，被告行為時第
28條、第62條，中華民國96年罪犯減刑條例第2條第1項第3款、
第6條，判決如主文。
本案經檢察官黃柏齡到庭執行職務。
中    華    民    國    97    年    7     月    9     日
                  刑事第十九庭  審判長法  官  黃金富
                                      法  官  洪昌宏
                                      法  官  魏新國
以上正本證明與原本無異。
如不服本判決，應於收受送達後十日內向本院提出上訴書狀，其
未敘述上訴之理由者並得於提起上訴後十日內向本院補提理由書
（均須按他造當事人之人數附繕本）。
                                      書記官  楊秋鈴
中    華    民    國    97    年    7     月    9     日
附錄：本案論罪科刑法條全文
銀行法第125條：
違反第二十九條第一項規定者，處三年以上十年以下有期徒刑，
得併科新臺幣一千萬元以上二億元以下罰金。
其犯罪所得達新臺幣一億元以上者，處七年以上有期徒刑，得併
科新臺幣二千五百萬元以上五億元以下罰金。經營銀行間資金移
轉帳務清算之金融資訊服務事業，未經主管機關許可，而擅自營
業者，依前項規定處罰。
法人犯前二項之罪者，處罰其行為負責人。


司法院資訊處製作；財團法人民間司法改革基金會備份。
